ACORDAO-COMPLETO-2539194

ACÓRDÃO 4560/2022 ATA 28/2022 - PRIMEIRA CÂMARA

VISTOS, relatados e discutidos estes autos de recursos de reconsideração interpostos contra o Acórdão 2355/2020-TCU-Primeira Câmara, proferido em tomada de contas especial,
ACORDAM os Ministros do Tribunal de Contas da União, reunidos em sessão da Primeira Câmara, ante as razões expostas pelo relator, em:
9.1. conhecer dos presentes recursos de reconsideração, nos termos dos artigos 32, inciso I, e 33 da Lei 8.443/1992, para, no mérito, negar-lhes provimento; e 
9.2. dar ciência desta deliberação aos recorrentes e à Procuradoria da República no Distrito Federal.

Recursos de reconsideração interpostos contra acórdão proferido em tomada de contas especial instaurada em razão da não aprovação das contas de convênio celebrado entre o Ministério do Turismo e a Rede Urbana de Ações Socioculturais.

Primeira Câmara

Ministério do Turismo.

3. Interessados/Responsáveis/Recorrentes:
3.1. Responsáveis: Rede Urbana de Ações Socioculturais (05.834.872/0001-79); Roberto Rodrigues Neiva (XXX.475.241-XX).  
3.2. Recorrentes: Rede Urbana de Ações Socioculturais (05.834.872/0001-79); Roberto Rodrigues Neiva (XXX.475.241-XX).

13.1. Ministros presentes: Walton Alencar Rodrigues (Presidente), Benjamin Zymler (Relator), Vital do Rêgo e Jorge Oliveira.
13.2. Ministros-Substitutos presentes: Augusto Sherman Cavalcanti e Weder de Oliveira.

BENJAMIN ZYMLER

Ministro Bruno Dantas.

Trata-se de recursos de reconsideração interpostos pela entidade Rede Urbana de Ações Socioculturais e pelo sr. Roberto Rodrigues Neiva, na condição de presidente dessa entidade, no período de 3/5/2007 a 5/5/2011, contra o Acórdão 2355/2020-TCU-Primeira Câmara, proferido em tomada de contas especial (peça 99) .
2.	A tomada de contas especial foi instaurada em razão da não aprovação das contas do convênio 297/2009, celebrado entre o Ministério do Turismo e a Rede Urbana de Ações Socioculturais (antiga Educação em Foco) .
3.	O convênio, no valor de R$ 300.000,00 a cargo do concedente e R$ 34.000,00 a título de contrapartida, teve por objeto o apoio à realização do Projeto "Festival de Inverno de Brasília", dos dias 3 a 5 de abril de 2009 e vigeu no período 29/5/2009 a 24/8/2009 (peça 1, p. 24-41) .
4.	Especificamente, o plano de trabalho previa a execução dos seguintes fornecimentos e ações principais (peça 1, p. 48) :
	Item
	Valor (R$) 

	Contratação de seis bandas/artistas para apresentação musical
	289.000,00

	Veiculação em mídias
	45.000,00

5.	Mediante o acórdão impugnado, os recorrentes tiveram suas contas julgadas irregulares, foram condenados em débito pela quantia de R$ 300.000,00 e sofreram a pena de multa prevista no art. 57 da Lei 8.443/1992, no valor de R$ 74.000,00 (Rede Urbana de Ações Socioculturais) e R$ 111.000,00 (Roberto Rodrigues Neiva) .
6.	Como fundamento do acórdão recorrido, assim constou de seu voto condutor:
"Restou demonstrado, pelos elementos dos autos, que não foi a entidade convenente que executou o evento, mas sim terceiros, sendo que seu nome sequer foi mencionado na documentação relativa à execução do evento.
Alegam os responsáveis que o nome da entidade convenente não teria aparecido nos materiais de divulgação porque a empresa Vibe Marketing Promocional Ltda., detentora dos direitos de realização do Festival de Inverno de Brasília, assim teria exigido como condição para que o evento fosse executado. Contudo, acordos entre a convenente e terceiros não podem justificar o descumprimento de cláusulas de convênio.
Foi observado, em pesquisa realizada pela unidade instrutora ao site do Instituto Nacional de Propriedade Industrial, que a marca "Festival de Inverno de Brasília" pertence à empresa Vibe desde o ano de 2006. Mesmo sem possuir condições de executar o objeto do convênio (pois os direitos de execução não eram dela) , a associação privada Educação em Foco firmou o ajuste e se beneficiou de recursos públicos.
Sobre os valores arrecadados com a venda de ingressos, afirmam, sem qualquer elemento probatório, terem sido utilizados na execução do convênio. Tampouco se comprovou quanto foi arrecadado. Imputam, ainda, responsabilidade pelas falhas para os executores reais do evento (empresa Vibe) , quando foi a convenente quem assumiu esse encargo ao firmar convênio federal.
Dessa forma, as informações presentes nos autos não permitem constatar a regular aplicação dos recursos repassados. E, mesmo tendo sido oportunizada a defesa aos responsáveis, eles não se desincumbiram desse ônus."
7.	Depois de se manifestar pelo conhecimento do recurso, a unidade técnica assim se manifestou quanto ao mérito:
"HISTÓRICO 
...
2.2.	A partir dos exames da fase externa desta TCE (peças 34-36) , realizou-se a citação da Rede Urbana de Ações Socioculturais, e a citação e audiência de Roberto Rodrigues Neiva (peças 39-40) , em virtude das seguintes irregularidades:
	a) irregularidade1 (citação) : não apresentação de demonstrativo de utilização, dos montantes arrecadados com a venda de ingressos e com patrocinadores, no objeto do convênio, acompanhado de documentação comprobatória;
	a.1) condutas: não apresentar demonstrativo de utilização (acompanhado de documentação comprobatória) , dos montantes arrecadados com a venda de ingressos e com patrocinadores, no objeto do Convênio 01555/2010, registro Siafi 754027;
	a.2) nexo de causalidade: a ausência de informações sobre valores arrecadados com a venda de ingressos e com patrocinadores não comprova que não houve sobreposição de pagamentos para os itens previstos no ajuste, resultando em presunção de prejuízo ao erário;
	a.3) culpabilidade: não há excludentes de ilicitude, de culpabilidade e de punibilidade; é razoável supor que a responsável tinha consciência da ilicitude de sua conduta; era exigível conduta diversa da praticada, qual seja, comprovar por meio de documentos a adequada execução financeira do convênio;
	b) irregularidade2 (audiência) : atuação da entidade convenente apenas como intermediária do convênio;
	b.1) conduta: firmar convênio sem capacidade técnica de executar seu objeto, repassando a responsabilidade pela execução a terceiros, sem autorização expressa da entidade concedente ou do ajuste firmado; 
	b.2) nexo de causalidade: ao celebrar convênio sem ter capacidade técnica e, ao posteriormente decidir repassar a incumbência da realização do convênio para a terceiros, sem autorização da entidade concedente ou do ajuste, o responsável cometeu grave infração legal; e
	b.3) culpabilidade: não há excludentes de ilicitude, de culpabilidade e de punibilidade; é razoável supor que o responsável tinha consciência da ilicitude de sua conduta; era exigível conduta diversa da praticada, qual seja, celebrar convênio para os quais tivesse capacidade técnica de realizar, e não repassar a responsabilidade da execução do ajuste sem autorização do convênio ou da entidade concedente.
2.3.	Em face da rejeição das alegações de defesa e razões de justificativa dos responsáveis, esta Corte de Contas deliberou, por meio do Acórdão 2355/2020-TCU-Primeira Câmara, julgar irregulares as contas da Rede Urbana de Ações Socioculturais e de Roberto Rodrigues Neiva, condenando-os em débito e aplicando-lhes a multa capitaneada no art. 57 da Lei 8.443/1992 (peça 66) .
2.4.	Irresignados, Rede Urbana de Ações Socioculturais e Roberto Rodrigues Neiva opuseram embargos de declaração, os quais não foram conhecidos, mediante Acórdão 9925/2020-TCU-Primeira Câmara, rel. Ministro BRUNO DANTAS (peça 84) .
2.5.	Ainda inconformados, Rede Urbana de Ações Socioculturais e Roberto Rodrigues Neiva interpuseram recurso de reconsideração (peça 99) contra o Acórdão 2355/2020-TCU-Primeira Câmara (peça 66) , espécie de recurso objeto do presente exame.
	EXAME DE ADMISSIBILIDADE
3.	Reitera-se o exame preliminar de admissibilidade (peça 102-103) , acolhido por despacho do Relator, Ministro Benjamin Zymler, que conheceu do recurso interposto por Rede Urbana de Ações Socioculturais e Roberto Rodrigues Neiva, com a suspensão dos efeitos dos itens 9.1, 9.2, 9.2.1 e 9.4 do Acórdão 2355/2020-TCU-Primeira Câmara (peça 105) .
	EXAME TÉCNICO
4.	Delimitação
4.1.	Constitui objeto do presente recurso definir as seguintes questões:
	a) preliminar:
	a.1) prescrição da pretensão punitiva e do dano ao erário;
	b) mérito: 
	b.1) correta e regular condução do convênio; e 
	b.2) ocorrência de boa-fé.
4.2.	Registra-se que o presente exame atentará além dos elementos constantes da matriz de responsabilização utilizada pelo TCU para a questão da responsabilidade subjetiva, também aqueles constantes na Lei 13.655/2018 (Lei de Introdução às Normas do Direito Brasileiro - LINDB) , mormente no que concerne aos seus arts. 22 e 28.
Preliminar
5.	Prescrição da pretensão punitiva e do dano ao erário
5.1.	Os recorrentes trazem a tese de que teria ocorrido a extinção da pretensão punitiva pela ocorrência da prescrição, tendo eles aduzido, para tanto, os seguintes argumentos (peça 99, p. 7-9) :
	a) as supostas irregularidades teriam ocorrido em 25/6/2009, data do evento "Festival de Inverno", estando elas prescritas em 25/6/2014, conforme entendimento do STF - prescrição quinquenal com base na Lei 9.873/1999 (peça 99, p. 7-9) ;
	b) ainda que se considerasse o prazo decenal do art. 205 do Código Civil, haveria incidência da prescrição, uma vez que o ato de ordenamento da citação teria ocorrido (3/7/2019) oito dias após o termo do prazo prescricional (25/6/2019) - peça 99, p. 9; e
	c) não teria havido nenhuma causa de suspensão ou interrupção do prazo (peça 99, p. 9) .
	Análise:
5.2.		A prescrição do dano ao erário assume particular relevância, dado o recente julgamento, pelo STF, do RE 636.886 (tema 899 da repercussão geral) . No exame da prescrição, a Serur tem adotado os entendimentos detalhados na peça 119, que contém estudo e pronunciamentos anteriores da secretaria sobre o tema. Nessas manifestações estão desenvolvidas as seguintes premissas, que serão utilizadas no presente exame:
	a) ao julgar o RE 636.886, o STF conferiu nova interpretação ao art. 37, § 5º, da Constituição Federal, fixando a tese de que "é prescritível a pretensão de ressarcimento ao erário fundada em decisão de Tribunal de Contas";
	b) as pretensões punitiva e de ressarcimento devem observar o mesmo regime na atividade de controle externo, dado o objetivo comum da prescrição, de fixar prazo para o Tribunal de Contas agir, para caracterizar o ilícito, identificar seu autor, dimensionar as consequências da conduta e impor as consequências legais, independentemente de tais consequências terem natureza punitiva ou ressarcitória; e
	c) até que sobrevenha norma específica, entende-se que a prescrição das pretensões punitiva e de ressarcimento, no processo de controle externo, deve observar o regime da Lei 9.873/1999, na linha dos recentes pronunciamentos do STF a respeito. Assim, sem prejuízo de se realizar o exame da prescrição também segundo o prazo decenal previsto no Código Civil, o critério adotado, na formulação da proposta de encaminhamento, será o da Lei 9.873/1999.
5.3.	Com essas explicações, passa-se à análise da prescrição no caso em exame, considerando-se as premissas indicadas anteriormente.
5.4.	Quanto à análise da prescrição segundo os critérios do Acórdão 1441/2016-TCU-Plenário, tem-se que a prescrição da pretensão punitiva e do débito subordinam-se ao prazo geral de dez anos (art. 205 da Lei 10.406/2002 - Código Civil) , contado a partir da data da ocorrência do fato e interrompido pelo ato que ordenar a citação, a audiência ou a oitiva da parte. A presente TCE refere-se às seguintes irregularidades: (i) não apresentação de demonstrativo de utilização, dos montantes arrecadados com a venda de ingressos e com patrocinadores, no objeto do convênio; e (ii) atuação da entidade convenente apenas como intermediária do convênio. O termo inicial da prescrição da primeira irregularidade deu-se em 1º/9/2009 (data da entrega da prestação de contas) - peça 1, p. 47. Quanto à segunda irregularidade, considera-se o termo inicial a data de liberação dos recursos pela concedente, qual seja, 23/6/2009 (peça 1, p. 45) .    
5.5.	O ato ordenatório da citação/audiência que interrompe a fruição do prazo data de 10/6/2019 (peça 36) . Logo, verifica-se a não incidência do prazo decenal de prescrição previsto no art. 205 do Código Civil a partir da ocorrência do fato, cuja contagem é interrompida pelo ato que ordenou a citação/audiência. Essa foi a conclusão contida no item 8 do voto condutor do decisum condenatório (peça 67) .
5.6.	No que concerne à análise da prescrição pelo regime da Lei 9.873/1999, é preciso considerar os seguintes parâmetros:
	a) Termo inicial: 
	a.1) a Lei 9.873/1999, art. 1º, parte final, traz previsão expressa a respeito do início do prazo em se tratando de infrações imediatas e aquelas de caráter permanente ou continuado. As primeiras ocorrem contadas da data da prática do ato, e aquelas do dia em que tiver cessado a permanência ou a continuidade;
	a.2) considerando que, no presente caso, existem duas irregularidades (não apresentação de demonstrativo de utilização, dos montantes arrecadados com a venda de ingressos e com patrocinadores, no objeto do convênio; e atuação da entidade convenente apenas como intermediária do convênio) ; o termo inicial da primeira será 1º/9/2009 (data da entrega da prestação de contas) e a da segunda (infração permanente) será a data do término da vigência do convênio (24/8/2009,  conforme peça 1, p. 29, 36-38, 41 e 46) ; 
	b) Prazo:
	b.1) a Lei 9.873/1999 apresenta um prazo geral, de cinco anos (art. 1º) , e um prazo especial, previsto no art. 1º, § 2º, a saber: "quando o fato objeto da ação punitiva da Administração também constituir crime, a prescrição reger-se-á pelo prazo previsto na lei penal";
		c) Interrupções por atos inequívocos de apuração dos fatos, sendo que 	no regime da Lei 9.873/1999, a prescrição se interrompe "por qualquer ato inequívoco, que importe apuração do fato" (art. 2º, II) . Os exemplos típicos, no caso em exame, são: (i) fase interna de exame da TCE no âmbito do Ministério do Turismo; e (ii) fase interna de exame da TCE na CGU; e (iii) fase externa de exame da TCE no TCU. Com esse fundamento, a prescrição foi interrompida:
	c.1) em 29/9/2009, data do Parecer Técnico 081/2009 CGMC/SNPTur/Mtur, pela inviabilidade de manifestação da execução física (peças 1, p. 69-71; 52, p. 117-119) ;
	c.2) em 11/1/2011, data da Nota Técnica de Reanálise 092/2011, pelo diligenciamento - ressalvas técnicas e ressalvas financeiras (peças 3, p. 46-52; 52, p. 197-203; 53, p. 3-12) ;
	c.3) em 31/3/2011, data da Nota Técnica de Reanálise 809/2011, com ressalvas técnicas e ressalvas financeiras, aprovação parcial (peças 3, p. 64-69; e 53, p. 14-19) ;
	c.4) em 14/8/2014, data do Parecer de Reanálise Técnica 531/2014, pela reprovação da execução física (peças 4, p. 2-4; e 53, p. 30-32) ;
	c.5) em 26/1/2016, data da 	Nota Técnica de Reanálise Financeira 0014/2016, pela reprovação da prestação de contas (peças 4, p. 12-15; 53, p. 54-57) ;
	c.6) em 18/4/2016, data da 	Nota Técnica de Pedido de Reconsideração 105/2016, pela reprovação da execução física (peças 4, p. 40-42, 54-56; e 54, p. 16-18, 30-32) ;
	c.7) em 7/7/2016, data da 	Nota Técnica de Reanálise Financeira 633/2016, pela reprovação da prestação de contas (peças 4, p. 44-51; e 54, p. 20-27) ;
	c.8) em 21/10/2016, data do 	Relatório de TCE (peça 4, p. 63-67) ;
	c.9) em 11/8/2017, data do 	Parecer do dirigente do controle interno (peça 4, p. 90) ;
	c.10) em 12/9/2017, data do 	Pronunciamento Ministerial (peça 5, p. 3) ;
	c.11) em 7/5/2018, data da instrução preliminar de diligência (peças 13-15) ;
	c.12) em 10/6/2019, data da instrução preliminar de citação/audiência (peças 34-36) ;
	c.13) em 21/11/2019, data da instrução de mérito (peças 62-64) ;
		d) Interrupções pela citação dos responsáveis, sendo que 	 a prescrição também é interrompida "pela notificação ou citação do indiciado ou acusado, inclusive por meio de edital", nos termos do art. 2º, I, da Lei 9.873/1999. E, no regime dessa lei, a interrupção se dá pela citação propriamente dita, e não pelo despacho que a ordena. Com esse fundamento, houve a interrupção: 
	d.1) datas de ciência dos responsáveis em 18/7/2019 (peças 41 e 45) ;
	d.2) cabe destacar, por oportuno, que, em se tratando de devedores solidários, a interrupção da prescrição feita a um prejudica aos demais. Incide, nesse caso, regra própria da teoria geral dasobrigações, segundo a qual "a interrupção efetuada contra o devedor solidário envolve os demais" (art. 204, § 1º, do Código Civil) . São consequências próprias da solidariedade (a exemplo da regrade que o credor pode demandar qualquer dos devedores, art. 275 do Código Civil) , que nãoprecisam ser repetidas em cada diploma legal específico;  
	e) Interrupção pela decisão condenatória recorrível (art. 2º, inciso III, da Lei 9.873/1999) , sendo que para esse fundamento, houve a interrupção em 10/3/2020, data da sessão em que foi proferido o acórdão condenatório (peça 66) . Essa interrupção é relevante, por estabelecer prazo para julgamento do recurso;
	f) Da prescrição intercorrente:
	f.1) nos termos do art. 1º, § 1º, da Lei 9.873/1999, opera-se a prescrição intercorrente se o processo ficar paralisado por mais de três anos, aguardando "julgamento ou despacho";
	f.2) note-se que há uma correlação entre essa hipótese e as causas de interrupção da prescrição do art. 2º. Com efeito, uma vez interrompida a prescrição por alguma das hipóteses do art. 2º, o processo não pode ficar inativo, sem qualquer inovação processual relevante, por mais de três anos;
	f.3) trata-se de prazo específico, não se aplicando nem o prazo geral de cinco anos nem o prazo especial, da lei penal (§ 2º) . A finalidade da prescrição intercorrente, com seu prazo próprio, é a de assegurar a eficiência e celeridade nas apurações administrativas. Seria contrário a essa finalidade a paralisação injustificada do processo por período maior que o triênio estabelecido para a hipótese;
	f.4) a extrapolação do prazo de três anos, sem inovação relevante no processo, pode configurar negligência. Por isso, além de se operar a prescrição, deve-se promover a "apuração da responsabilidade funcional decorrente da paralisação, se for o caso";
	f.5) em muitas situações o exame da prescrição intercorrente pode ficar prejudicado nos processos já em tramitação no TCU. Como a ação de ressarcimento era considerada imprescritível, as peças que compõem a tomada de contas especial, elencadas no art. 10 da Instrução Normativa-TCU 71/2012, não contemplam informações pormenorizadas quanto ao andamento do processo na fase interna, o que pode prejudicar a análise de eventual paralisação por mais de três anos;
	f.6) assim, caso o tribunal venha a adotar a sistemática da Lei 9.873/1999 para aferir a prescrição, convém avaliar, oportunamente, a possibilidade de ajustes na IN-TCU 71/2012, para que as tomadas de contas especiais encaminhadas ao tribunal contemplem informações sobre as interrupções ocorridas na fase interna do procedimento; e
	f.7) especificamente quanto a esta TCE, as próprias causas de interrupção elencadas acima permitem evidenciar que o processo não teve andamento regular entre os eventos das alíneas "c.3" (Nota Técnica de Reanálise 809/2011, de 31/3/2011) e "c.4" (	Parecer de Reanálise Técnica 531/2014, de 14/8/2014) , todavia resta prejudicado o exame dessa questão por insuficiência de elementos para demonstrar o trâmite processual na fase interna desta TCE;  
5.7.	Diante da análise da questão prescricional procedida no item 5.6 deste exame, conclui-se que, não obstante a existência de outras causas interruptivas (a exemplo da notificação dos responsáveis, na fase interna da TCE) , os eventos indicados acima são suficientes para evidenciar que não ocorreu a prescrição - nem mesmo a prescrição intercorrente, prevista no art. 1º, § 1º, da Lei 9.873/1999.
5.8.	Por fim, são oportunas algumas considerações sobre a possibilidade de aplicar, neste processo, novo critério para exame da prescrição, diverso do considerado no julgamento originário (que seguiu o Acórdão 1441/2016-TCU-Plenário) .
5.9.	Partindo-se da premissa de que a pretensão reparatória segue as mesmas balizas (Lei 9.873/1999) , enquanto não houver norma específica a respeito, a demonstração de que se operou a prescrição punitiva impõe, como consequência, a conclusão de que também é inviável a condenação ao ressarcimento do prejuízo apurado nos autos. Com efeito, quanto ao débito e à multa, o novo parâmetro para exame da prescrição altera o resultado do julgamento.
5.10.	Em face do exposto, propõe-se, rejeitar a tese dos recorrentes.
Mérito
6.	Correta e regular condução do convênio
6.1.	Os apelantes apresentam a tese de que teriam cumprido as obrigações pactuadas no Convênio 297/2009, Siconv 703494/2009, e que não teria ocorrido dano ao erário; tendo eles manifestado as seguintes alegações (peça 99, p. 3, 10-16) :
	a) quando da emissão de parecer em 2014 acerca do convênio, o Ministério do Turismo já havia ultrapassado seu entendimento acerca da execução física - peça 99, p. 10-11;
	b) o evento teria sido realizado pela convenente, havendo comprovação nos autos nesse sentido - de modo que não teria havido dano ao erário (peça 99, p. 11, 13 e 15-16) ;
	c) a empresa Vibe Marketing Promocional Ltda., detentora da marca "Festival de Inverno", teria cedido seus direitos de uso, condicionando tal cessão à exposição de sua logomarca como produtora ou coprodutora do evento (peça 99, p. 3 e 11-12) ;
	d) não seria exigência da lei ou do convênio a exposição da marca da convenente nos materiais de divulgação (peça 99, p. 12-13) ;
	e) não teria tido acesso ao Memorando 447/2011, além de que este seria regra posterior à execução do convênio (peça 99, p. 13) ;
	f) a ausência da logomarca da convenente não teria prejudicado a execução do objeto pactuado, sendo apenas um erro de forma (peça 99, p. 13 e 16) ;  
	g) devido à Lei Distrital 4.251, de 14/11/2008, a convenente teria firmado termo de parceria com o Instituto Brasil de Arte, Cultura, Esporte e Lazer (InBrasil) - peça 99, p. 14;
	h) o InBrasil deveria ser chamado aos autos por ser o responsável pela arrecadação de ingressos (peça 99, p. 14 e 16) ;
	i) os valores arrecadados com ingressos teriam sido revertidos no pagamento de despesas referentes ao objeto pactuado, tais como despesas com estrutura, segurança e palco (peça 99, p. 14) ; e
	j) após a realização do evento objeto desta TCE, o InBrasil teria sido condenado pelo TCU (Acórdãos 2881/2017, 7597/2017, 2518/2019) por irregularidades atinentes à arrecadação e gastos com bilheteria - atividade estranha ao ora recorrente - peça 99, p. 14. 
	Análise:
6.2.	Em relação ao argumento de que quando da emissão de parecer em 2014 acerca do convênio, o Ministério do Turismo já havia ultrapassado seu entendimento acerca da execução física, tem-se que esse não merece prosperar. Com efeito, o Ministério do Turismo, utilizando-se do princípio da autotutela, reviu seu posicionamento, não havendo ao convenente direito adquirido aos entendimentos ministeriais anteriores.
6.3.	Quanto à alegação de que a empresa Vibe Marketing Promocional Ltda., detentora da marca "Festival de Inverno", teria cedido seus direitos de uso, condicionando tal cessão à exposição de sua logomarca como produtora ou coprodutora do evento; vê-se que essa não deve ser acatada. A obrigação de prestar contas cabia à entidade convenente e não à empresa Vibe Marketing Promocional Ltda., de modo que eventuais entendimentos entre essas entidades não se prestam a justificar a não comprovação da execução física pela Rede Urbana de Ações Socioculturais. 
6.4.	No que tange à arguição de que não seria exigência da lei ou do convênio a exposição da marca da convenente nos materiais de divulgação; tem-se que essa não deve ser acolhida. Ora, o fato de não estar previsto especificamente em lei ou no termo de convênio não elide o descumprimento a normas constitucionais, legais e infralegais, a exemplo do Art. 70, parágrafo único, da Constituição Federal de 1988; e art. 93, do Decreto-lei 200/1967; e art. 56 da Portaria Interministerial MP/MF/CGU 127/2008.
6.5.	Quanto ao argumento de que não teria tido acesso ao Memorando 447/2011, além de que este seria regra posterior à execução do convênio, tem-se que esse merece prosperar, embora não modifique em nada a culpabilidade dos responsáveis ora recorrentes.
6.6.	Em relação à alegação de que a ausência da logomarca da convenente não teria prejudicado a execução do objeto pactuado, sendo apenas um erro de forma; tem-se que essa não deve ser acatada. Ora, a logomarca da Rede Urbana de Ações Socioculturais é essencial para comprovação da execução física por parte da convenente, que, por sua vez, deve estar atrelada à execução financeira do convênio. Não se trata apenas de erro formal, mas de não comprovação da execução física por parte da Rede Urbana de Ações Socioculturais.
6.7.	 No tocante à manifestação de que o InBrasil deveria ser chamado aos autos por ser o responsável pela arrecadação de ingressos; vê-se que essa não se revela plausível. Efetivamente, não cabe a tal instituto prestar contas do convênio, de modo que a convenente deveria ter buscado a documentação junto ao InBrasil para fins de prestação de contas, ainda que se utilizasse dos remédios judiciais pertinentes.
6.8.	Quanto à arguição de que após a realização do evento objeto desta TCE, o InBrasil teria sido condenado pelo TCU (Acórdão 2881/2017-TCU-Segunda Câmara, 7597/2017-TCU-2ª Câmara e 2518/2019-TCU-2ª Câmara, todos da relatoria do Ministro AUGUSTO NARDES) por irregularidades atinentes à arrecadação e gastos com bilheteria - atividade estranha ao ora recorrente; deve-se rejeitá-la. Com efeito, em tais precedentes, o InBrasil figurou como convenente, de modo que detinha o dever de prestar contas, situação diversa daquela dos presentes autos.  
6.9.	Em relação ao argumento de que o evento teria sido realizado pela convenente, havendo comprovação nos autos nesse sentido - de modo que não teria havido dano ao erário; tem-se que esse não deve ser acatado. Ora, o que se verificou nos autos foi justamente o contrário. De fato, há diversos documentos a atestar que o evento não foi realizado pela Rede Urbana de Ações Socioculturais (peça 4, p. 40-42; 23, p. 1-2, e 12-13; 24, p. 1-2, e 7; 25, p. 3-7, 9; 26, p. 1 e 5; e 33) . Ainda que existam documentos comprovando pagamentos da entidade Educação em Foco a fornecedores contratados para o evento (peça 3, p. 1, 35-41, 54-62) , a realização física do evento não foi executada por essa entidade. Importa observar que não consta a autorização de subcontratação nos termos do ajuste, ou em documentos da entidade concedente.
6.10.	Assim sendo, o recorrente não trouxe aos autos documentos que elidam sua condição de mera intermediária na condução do convênio, tampouco trouxe aos autos documentação comprobatória acerca da aplicação, no objeto do convênio, dos recursos adquiridos por meio de venda de ingressos.
6.11.	No que concerne à questão da responsabilidade subjetiva com base na Lei 13.655/2018 (Lei de Introdução às Normas do Direito Brasileiro - LINDB) , cabe assinalar que as alterações promovidas pela norma legal, em especial a inclusão do art. 28, não provocam modificação nos requisitos necessários à responsabilidade financeira pelo débito - o dever de indenizar os prejuízos ao erário permanece sujeito à comprovação de dolo ou culpa (Acórdão 2391/2018-TCU-Plenário, rel. Ministro BENJAMIN ZYMLER, e 5547/2019-TCU-1ª Câmara, rel. Ministro BENJAMIN ZYMLER) .
6.12.	Importa mencionar, ainda, que, na aplicação de sanções, o TCU deve considerar a natureza e a gravidade da infração, os danos que delas provieram para a Administração Pública, as circunstâncias agravantes ou atenuantes e os antecedentes do agente, nos termos do art. 22, § 2º (Acórdão 2463/2019-TCU-Primeira Câmara, rel. Ministro BRUNO DANTAS) . Para fins de aplicação de sanções pelo TCU, deve-se verificar a ocorrência de culpa grave ou dolo do administrador público (Acórdão 11762/2018-TCU-Segunda Câmara, rel. Ministro-Substituto MARCOS BEMQUERER) . 
6.13.	Para fins do exercício do poder sancionatório do TCU, erro grosseiro é o que decorreu de grave inobservância do dever de cuidado, isto é, que foi praticado com culpa grave (Acórdão 1689/2019-TCU-Plenário, rel. Ministro AUGUSTO NARDES, 2924/2018-TCU-Plenário, rel. Ministro JOSÉ MÚCIO MONTEIRO, e 2391/2018-TCU-Plenário, rel. Ministro BENJAMIN ZYMLER) . 
6.14.	In casu, conclui-se que as irregularidades cometidas (não apresentação de demonstrativo de utilização, dos montantes arrecadados com a venda de ingressos e com patrocinadores, no objeto do convênio; e atuação da entidade convenente apenas como intermediária do convênio) foram praticadas pela Rede Urbana de Ações Socioculturais e Roberto Rodrigues Neiva por não apresentarem documentação suficiente como prestação de contas para comprovar a correta aplicação dos recursos e a entidade ter atuado como intermediária do convênio, de modo que agiram, no mínimo, com culpa grave (por negligência e/ou imprudência) , tendo eles assumido todos os riscos envolvidos na prática do ato administrativo, pois era de se esperar deles o pleno cumprimento das cláusulas terceira, inciso II, alíneas "r" e "cc"; e décima terceira, parágrafo segundo, alínea "k" - peça 1, p. 28 e 37.
6.15.	Efetivamente, para fins de responsabilização perante o TCU, pode ser tipificado como erro grosseiro o descumprimento de regra expressa em instrumento de convênio. Tal conduta revela nível de atenção aquém ao de uma pessoa com diligência abaixo do patamar médio, o que configura culpa grave, passível de multa (Acórdão 2681/2019-TCU-Primeira Câmara, rel. Ministro BENJAMIN ZYMLER) .
6.16.	Salienta-se, por oportuno, não haver nos presentes autos elementos hábeis a comprovar a ocorrência de circunstâncias práticas, ainda que de ordem estrutural, a limitar ou condicionar a ação dos responsáveis ora recorrentes no que a demonstração da execução física pela convenente e a comprovação da aplicação dos recursos arrecadados com a venda de ingressos.
6.17.	De todo o exposto, propõe-se refutar a tese dos apelantes.
7.	Ocorrência de boa-fé
7.1.	Os recorrentes teriam agido de boa-fé ao juntar aos autos da prestação de contas o demonstrativo de gastos de bilheteria (peça 99, p. 4 e 14) .
	Análise:
7.2.	No que concerne à questão da boa-fé, a jurisprudência deste Tribunal sedimentou entendimento de que quando se trata de processos atinentes ao exercício do controle financeiro da Administração Pública, tais como o que ora se examina, a boa-fé não pode ser presumida, devendo ser demonstrada e comprovada a partir dos elementos que integram os autos. Tal interpretação decorre da compreensão de que, relativamente à fiscalização dos gastos públicos, privilegia-se a inversão do ônus da prova, pois cabe ao gestor comprovar a boa aplicação dos dinheiros e valores públicos sob sua responsabilidade.
7.3. 	Diante desse contexto, e após exame de toda a documentação carreada aos autos, não há como se vislumbrar a boa-fé na conduta dos recorrentes; já que não foram constatados atos ou fatos atenuantes os quais pudessem apontar, à época dos fatos (2009) , para atitude zelosa e diligente dessas na comprovação da correta e regular aplicação dos recursos arrecadados com a venda de ingressos e na comprovação da execução física do evento.
7.4.	No âmbito do TCU, é considerado de boa-fé o responsável que, embora tenha concorrido para o dano ao erário ou outra irregularidade, seguiu as normas pertinentes, os preceitos e os princípios do direito. A análise da conduta, portanto, é feita sob o ponto de vista objetivo, sem que seja necessária a comprovação de má-fé (dolo) , mas apenas da ausência de boa-fé objetiva, para a responsabilização do agente (Acórdão 7936/2018-TCU-Segunda Câmara, rel. Ministro-Substituto AUGUSTO SHERMAN) . Nesse sentido, tem-se os Acórdão 13732/2019-TCU-Primeira Câmara, rel. Ministro WALTON ALENCAR RODRIGUES; 8987/2018-TCU-1ª Câmara, rel. Ministro WALTON ALENCAR RODRIGUES; e 1921/2011-2ª Câmara, rel. Ministro RAIMUNDO CARREIRO.
7.5.	In casu, ainda que os recorrentes tenham juntado aos autos da prestação de contas o demonstrativo de gastos de bilheteria, essa ação foi infrutífera, porquanto não revelou a boa e regular aplicação, o objeto do convênio, dos recursos oriundos da venda de ingressos.
7.6.	Dessa forma, propõe-se rejeitar a tese dos recorrentes.
CONCLUSÃO
8.	Das análises anteriores, conclui-se pelo não provimento do recurso, considerando-se que:
	a) não ocorreu prescrição do dano ao erário seja com base no regime da Lei 9.873/1999, seja com fundamento nos critérios do Acórdão 1441/2016-TCU-Plenário;
	b) não houve comprovação da execução física do evento pela convenente;
	c) não houve comprovação da aplicação, no objeto do Convênio 297/2009 (Siconv 703494/2009) , dos recursos oriundos da venda de ingressos; e
	d) a boa-fé não deve ser presumida mas sim demonstrada e comprovada, fato que não ocorreu nos presentes autos, já que não foram constatados atos ou fatos atenuantes os quais pudessem apontar, à época dos fatos (2009) , para atitude zelosa e diligente dessas na comprovação da correta e regular aplicação dos recursos arrecadados com a venda de ingressos e na comprovação da execução física do evento.
PROPOSTA DE ENCAMINHAMENTO
9.	Ante todo o exposto, submete-se à consideração superior a presente análise do recurso de reconsideração interposto pela Rede Urbana de Ações Socioculturais e por Roberto Rodrigues Neiva contra o Acórdão 2355/2020-TCU-Primeira Câmara, propondo-se, com fundamento no art. 32, inciso I, e 33, da Lei 8.443/1992:
	a) 	conhecer do recurso e, no mérito, negar-lhe provimento; e
	b)	 dar ciência da deliberação que vier a ser adotada às recorrentes, ao Ministério do Turismo, à Controladoria-Geral da União, à Procuradoria da República no Distrito Federal, e aos demais interessados.
8.	O Ministério Público junto ao TCU assim se manifestou:
"Em análise, recursos de reconsideração interpostos pela associação Rede Urbana de Ações Socioculturais e pelo Sr. Roberto Rodrigues Neiva, mediante expediente único (peça 99) , contra o Acórdão 2355/2020-TCU-Primeira Câmara (Rel. Min. Bruno Dantas, peça 66) . O julgado recorrido os condenou a restituir R$ 300.000,00 ao Tesouro Nacional, bem assim ao pagamento de multa, em decorrência das irregularidades constantes dos ofícios citatórios de peças 39/40:
a) irregularidade 1 (citação) : não apresentação de demonstrativo de utilização, dos montantes arrecadados com a venda de ingressos e com patrocinadores, no objeto do convênio, acompanhado de documentação comprobatória;
 (...) 
b) irregularidade 2 (audiência) : atuação da entidade convenente apenas como intermediária do convênio;
A Secretaria de Recursos (Serur) , ao examinar os argumentos recursais, conclui por sua improcedência. Por conseguinte, propugnou pelo conhecimento e denegação dos recursos. 
O Ministério Público acompanha, por seus próprios fundamentos, as conclusões e a proposta de encaminhamento da Serur (peças 120/121) , anotando apenas as seguintes considerações atinentes à prescrição quinquenal arguida pelos recorrentes.
***
O STF, ao julgar o mérito do Tema 899, tendo como leading case o RE 636.886, no qual se discutia o alcance da regra estabelecida no art. 37, § 5º, da Constituição Federal, relativamente a pretensões executórias fundadas em decisões condenatórias de Tribunal de Contas, fixou a seguinte tese, nos termos do voto do Ministro Alexandre de Moraes, relator do RE[footnoteRef:2]: "É prescritível a pretensão de ressarcimento ao erário fundada em decisão de Tribunal de Contas". [2:  O entendimento foi acompanhado pelos demais, ainda que com ressalvas pelos Ministros Luís Roberto Barroso e Gilmar Mendes.] 
A partir da leitura do voto proferido pelo Ministro Alexandre de Moraes, este membro do Ministério Público compreende que a decisão do STF não trata diretamente do andamento de TCEs no âmbito da Corte de Contas. Há que se diferenciar o âmbito de atuação do TCU do âmbito de atuação dos órgãos estatais que, após a formação do título executivo extrajudicial, exercerão a pretensão executória em juízo, como a Advocacia-Geral da União (AGU) (responsável pela cobrança de multas e débitos a serem recolhidos aos cofres da União, bem como de autarquias e fundações públicas federais) e os órgãos jurídicos próprios de entidades da Administração indireta que deles dispõem (a exemplo das sociedades de economia mista, empresas públicas e conselhos de classe) .
De todo modo, é possível constatar, à vista dos votos consignados no referido julgamento, que a interpretação conferida pela Corte Suprema à matéria constitucional, quanto à inteligência do art. 37, § 5º, da Constituição Federal[footnoteRef:3], é a da prescritibilidade, como regra, da pretensão de ressarcimento ao erário. Segundo constou do item 2 da ementa do acórdão, somente seriam imprescritíveis "as ações de ressarcimento ao erário fundadas na prática de ato de improbidade administrativa doloso tipificado na Lei de Improbidade Administrativa - Lei 8.429/1992" (grifo nosso) , conforme tese anteriormente definida na apreciação do Tema 897[footnoteRef:4]. [3:  Constituição Federal:"Art. 37 omissis (...) § 5º A lei estabelecerá os prazos de prescrição para ilícitos praticados por qualquer agente, servidor ou não, que causem prejuízos ao erário, ressalvadas as respectivas ações de ressarcimento." (grifo nosso) ]  [4:  "São imprescritíveis as ações de ressarcimento ao erário fundadas na prática de ato doloso tipificado na Lei de Improbidade Administrativa."] 
O prazo prescricional quinquenal adotado pelo Ministro Alexandre de Moraes, no julgamento do RE 636.886, por sua vez, guarda relação mais específica com a execução judicial de dívida ativa e decorre da aplicação da legislação federal infraconstitucional ao caso concreto sob análise pelo STF, extrapolando, assim, a matéria constitucional ali apreciada sob a sistemática da repercussão geral, não se revestindo do mesmo alcance ultra partes. Ademais, à vista dos demais votos lançados, observa-se que não há sequer uma opinião jurídica uníssona entre os ministros daquela Corte a respeito do cômputo do prazo de prescrição no âmbito do controle externo.
O processo de contas, de caráter não judicial, não se confunde com a execução judicial que pode ser deflagrada a partir do título executivo extrajudicial caracterizado pela decisão proferida pelo Tribunal de Contas, não podendo lhe ser transpostas, sem qualquer ponderação, as regras de prescrição que se aplicam à segunda.
Nesse sentido, ainda que nos pareça necessária a adequação da jurisprudência do TCU à tese fixada pelo STF no Tema 899, no sentido de incorporar o entendimento da prescritibilidade da pretensão ressarcitória, em revisão do entendimento consagrado na Súmula TCU 282[footnoteRef:5], não se mostra adequada a pronta transposição do prazo prescricional aplicado pelo Ministro Alexandre de Moraes, naquele caso concreto, à execução judicial, para a pretensão condenatória exercida por meio do processo de contas. [5:  "As ações de ressarcimento movidas pelo Estado contra os agentes causadores de danos ao era¿rio sa¿o [em quaisquer casos] imprescritíveis."] 
Assim, em coerência com o entendimento consolidado da Corte de Contas quanto à incidência do prazo geral de prescrição do art. 205 do Código Civil[footnoteRef:6], de dez anos, às sanções de sua competência, à falta de norma específica, entendemos que o mesmo pode ser estendido, por iguais razões, para a pretensão condenatória de fins ressarcitórios exercida no âmbito do processo de contas. [6:  Acórdão 1441/2016-TCU-Plenário (relator Ministro Benjamin Zymler; redator Ministro Walton Alencar Rodrigues) .] 
No caso em exame, considerando que o termo inicial da contagem do prazo prescricional é 1º/9/2009, data da entrega da prestação de contas, e que o ato que ordenou a citação dos responsáveis foi proferido em 10/6/2019 (peça 36) , verifica-se que não decorreram dez anos entre as datas mencionadas. Portanto, com a interrupção do curso do prazo prescricional, conclui-se pela não ocorrência da prescrição da pretensão de ressarcimento, com igual entendimento em relação à prescrição da pretensão punitiva.
Sem prejuízo, registramos pontual discordância, no que tange ao exame da prescrição realizado pela unidade técnica à luz da Lei 9.873/1999. A divergência se restringe à consideração de mais de uma causa interruptiva de mesma natureza, o que não vislumbramos possível, sob pena de permitir, no limite, infindáveis extensões do prazo prescricional, em dissonância com o princípio da razoabilidade.
Inobstante esse ponto de dissonância, deixamos de empreender a reanálise da incidência da prescrição sob o regime da aludida lei, uma vez que, considerando o prazo geral de prescrição do art. 205 da Lei 10.406/2002 - que se entende aplicável ao presente caso, diante da falta de norma específica que regule o instituto da prescrição da pretensão ressarcitória no âmbito do controle externo -, não ocorreu a prescrição.
***
Nesse passo, registradas as considerações acima versando sobre a prescrição da pretensão indenizatória no âmbito do TCU, o Ministério Público junto ao Tribunal de Contas da União apoia integralmente a proposta de encaminhamento formulada pela Serur (peças 120/121) ."
	É o relatório.

8.1. Paulo Henrique Franco Palhares (19.336/OAB-DF), Fernando Luiz Carvalho Dantas (22.588/OAB-DF) e outros, representando Rede Urbana de Ações Socioculturais; 
8.2. Paulo Henrique Franco Palhares (19.336/OAB-DF), Fernando Luiz Carvalho Dantas (22.588/OAB-DF) e outros, representando Roberto Rodrigues Neiva.

Procurador Rodrigo Medeiros de Lima.

RECURSO DE RECONSIDERAÇÃO. TOMADA DE CONTAS ESPECIAL. CONVÊNIO. FESTIVAL DE INVERNO DE BRASÍLIA. IMPUGNAÇÃO DE DESPESAS. NÃO COMPROVAÇÃO DA EXECUÇÃO DO OBJETO. DÉBITO. CONHECIMENTO E NEGATIVA DE PROVIMENTO.

TOMADA DE CONTAS ESPECIAL (TCE)

Secretaria de Recursos (Serur); Secretaria de Controle Externo de Tomada de Contas Especial (SecexTCE).

Trata-se de recursos de reconsideração interpostos pela entidade Rede Urbana de Ações Socioculturais e pelo sr. Roberto Rodrigues Neiva, na condição de presidente dessa entidade, no período de 3/5/2007 a 5/5/2011, contra o Acórdão 2355/2020-TCU-Primeira Câmara, proferido em tomada de contas especial (peças 66 e  99) .
2.	A tomada de contas especial foi instaurada em razão da não aprovação das contas do convênio 297/2009, celebrado entre o Ministério do Turismo e a Rede Urbana de Ações Socioculturais (antiga Educação em Foco) .
3.	O convênio, no valor de R$ 300.000,00 a cargo do concedente e R$ 34.000,00 a título de contrapartida, teve por objeto o apoio à realização do Projeto "Festival de Inverno de Brasília", nos dias 3 a 5 de abril de 2009 e vigeu no período 29/5/2009 a 24/8/2009 (peça 1, p. 24-41) .
4.	Especificamente, o plano de trabalho previa a execução dos seguintes fornecimentos e ações principais (peça 1, p. 48) :
	Item
	Valor (R$) 

	Contratação de seis bandas/artistas para apresentação musical
	289.000,00

	Veiculação em mídias
	45.000,00

5.	Mediante o acórdão impugnado, os recorrentes tiveram suas contas julgadas irregulares, foram condenados em débito pela quantia de R$ 300.000,00 e sofreram a pena de multa prevista no art. 57 da Lei 8.443/1992, no valor de R$ 74.000,00 (Rede Urbana de Ações Socioculturais) e R$ 111.000,00 (Roberto Rodrigues Neiva) .
6.	Como fundamento do acórdão recorrido, constaram os seguintes tópicos:
	a) não foi a entidade convenente que realizou o evento, mas sim terceiros, sendo que seu nome sequer foi mencionado na documentação relativa à essa realização;
	b) mesmo sem possuir condições de executar o objeto do convênio (pois os direitos de execução não eram dela) , a associação privada Educação em Foco firmou o ajuste e se beneficiou de recursos públicos (a marca "Festival de Inverno de Brasília" pertence à empresa Vibe desde o ano de 2006) ;
	c) não foi demonstrada a destinação dos valores arrecadados com a venda de ingressos.
7.	Estando presentes os requisitos de admissibilidade previstos nos arts. 32, inciso I, e 33 da Lei 8.443/1992, entendo que cabe conhecer dos recursos e adentrar os seus méritos.
II
8.	Alegam os recorrentes, em essência, que (peça 99) :
	- ocorreu a prescrição das pretensões ressarcitória e punitiva;
	- o órgão repassador entendeu que houve a execução física do objeto pactuado;
	- a entidade convenente efetivamente exerceu a realização do evento e a empresa Vibe cedeu seus direitos de utilização da marca "Festival de Inverno";
	- a empresa responsável pela arrecadação é que detém os documentos referentes ao destino dado aos valores com a venda de ingressos.
9.	Tanto a unidade técnica quanto o Ministério Público junto ao TCU entenderam que essas alegações não merecem prosperar e que deve ser negado provimento ao recurso de reconsideração.
IV
10.	Em relação ao argumento acerca da ocorrência dos prazos prescricionais ou decadenciais, insta analisar a questão sob dois aspectos: pretensão punitiva e ações de ressarcimento.
11.	Quanto à primeira, mediante o Acórdão 1441/2016-TCU-Plenário, proferido em incidente de uniformização de jurisprudência, restou assente que a prescrição punitiva do TCU subordina-se ao prazo geral de prescrição disposto no Código Civil: dez anos. Essa prescrição é contada a partir da data da ocorrência da irregularidade e é interrompida pelo ato que ordenar a citação, a audiência ou a oitiva da parte. Ou seja, como os fatos impugnados aconteceram a partir de 23/6/2009 (data da liberação dos recursos) e as oitivas foram autorizadas em 10/6/2019, não há que se falar na ocorrência de tal espécie de prescrição (peças 1, p. 45, e 36) .
12.	Em relação ao ressarcimento, a jurisprudência da Corte de Contas, fundamentada no art. 37, § 5º, da Constituição Federal e na jurisprudência do Supremo Tribunal Federal (v. g. Mandado de Segurança 26.210-9/DF) , e consolidada na Súmula 282 do TCU, aduz que as ações de ressarcimento movidas pelo Estado contra os agentes causadores de danos ao Erário são imprescritíveis.
13.	Neste ponto, registro que, até o momento, não foi exarada pelo Supremo Tribunal Federal decisão com repercussão geral acerca da prescrição da pretensão ressarcitória em processos de controle externo. Embora a questão debatida pelo RE 636.886/AL (tema 899 da repercussão geral) trate da fase posterior à formação do título executivo, o TCU iniciou discussões sobre as premissas da prescritibilidade e eventual mudança de entendimento no TC Processo 000.006/2017-3.
14.	No entanto, na sessão Plenária de 9/3/2022, quando da retomada do julgamento do aludido processo, em virtude de pedido de vista de vários ministros, foi prolatado o Acórdão 459/2022-TCU-Plenário (redator Ministro Walton Alencar Rodrigues) , no qual esta Corte entendeu por bem não apreciar o mérito da questão naquela oportunidade e decidiu expedir comando à Segecex para a formação de grupo técnico de trabalho para que apresente projeto de ato normativo disciplinando "o tema da prescrição da pretensão ressarcitória e da prescrição da pretensão punitiva no âmbito do controle externo, tendo por base jurisprudência predominante do Supremo Tribunal Federal, adequando-a às especificidades das diversas formas de atuação do Tribunal de Contas da União".
15.	Desse modo, no âmbito deste Tribunal, está mantido, por ora, o posicionamento jurisprudencial atual pela imprescritibilidade das condenações em débito até que o Plenário revisite a questão.
V
16.	Em relação à cobrança de ingressos, de acordo com o item II, alínea "cc" da cláusula terceira - das obrigações dos partícipes - do termo de convênio, cabia ao convenente (peça 1, p. 28) :
	"assegurar que os valores arrecadados com a cobrança de ingressos em shows e eventos ou venda de bens e serviços produzidos ou fornecidos no âmbito do convênio fossem revertidos para a consecução de objeto ou recolhidos à conta do Tesouro Nacional, quando for o caso".
17.	Veja-se que era da Rede Urbana de Ações Socioculturais a responsabilidade pela aplicação dos recursos oriundos da venda de ingressos. Ademais, o argumento de que uma terceira entidade era a responsável por tanto, apenas reforça a ideia de que houve a terceirização indevida da execução do objeto. 
18.	Pois bem, a jurisprudência desta Corte de Contas é firme em relação a esta matéria no sentido de que a ausência de prestação de contas dessas receitas quebra o nexo de causalidade entre os recursos federais e aqueles necessários para o custeio do objeto, acarretando débito no valor total dos recursos transferidos. Nesse sentido, menciono os Acórdãos da Primeira Câmara 3.747/2015 e 2.846/2019, e da Segunda Câmara 5.924/2021 e 5.385/2020.
19.	Desta feita, na ausência de demonstração da regular aplicação dos recursos oriundos da venda de ingressos, está justificado julgamento pela irregularidade das contas e a imputação de débito pelo total dos valores repassados.
20.	Outrossim, o fato de o objeto poder ser considerado executado não afasta esse entendimento, pois não se questiona esse fato e sim a ausência de demonstração de que os recursos repassados eram necessários para a execução do evento e de que não houve enriquecimento indevido da convenente ao auferir as receitas de ingressos não utilizadas na consecução do objetivo do convênio.
VI
21.	Em relação ao argumento de que o evento teria sido realizado pela convenente, destaco os seguintes elementos dos autos que indicam de forma diversa:
	a) manifestação do órgão repassador (peça 1, p. 41) :
	"por meio de documentação encaminhada pelo próprio convenente (material promocional da festividade, fl. 116) , [verifica-se] que o evento foi realizado pela empresa Vibe Marketing Promocional LTDA., informação corroborada por matérias sobre o evento publicadas em sitias na internet (cf. anexo) . A entidade Educação em Foco não apareceu como realizadora do festival em nenhum dos materiais. Em seu lugar aparecem a empresa Vibe e o Instituto Brasil de Arte, Esporte, Cultura e Lazer (Inbrasil) , que foi denunciado pelo jornal O Estado de São Paulo como "uma entidade de fachada que negociou para assumir um estatuto antigo e celebrar, sem licitação, convênios com o governo federal"  (grifou-se) ; e
	b) material publicitário e fotos do evento, todos sem menção à convenente e com menção a outras entidades que o teriam executado (peças 23, p. 2, 12 e 13; 24, p. 1,2 e 7; e 25, p. 3-7) .
22.	Dito isso, não afastam a conclusão de que houve a sub-rogação sem amparo normativo da execução do objeto os fatos de as notas fiscais terem sido emitidas em nome da convenente e de esta ter sido eventualmente beneficiária de cessão de direitos sobre o evento.
VII
23.	Cabe, então, por não serem apresentados elementos aptos a reformar a decisão recorrida, negar provimento aos presentes recursos de reconsideração.
24.	Diante do exposto, acolho o parecer da unidade técnica e a manifestação do Ministério Público junto ao TCU, os quais incorporo como razões de decidir, e voto por que o Tribunal adote o acórdão que ora submeto à deliberação deste Colegiado.
TCU, Sala das Sessões, em 16 de agosto de 2022.
BENJAMIN ZYMLER 
Relator